臺灣桃園地方法院刑事判決             100年度訴緝字第37號
公  訴  人  臺灣桃園地方法院檢察署檢察官
被      告  陳寶華
選任辯護人  黃振銘律師
上列被告因違反野生動物保育法案件，經檢察官提起公訴（90年
度偵字第14930 號），本院判決如下：
    主  文
陳寶華未經中央主管機關同意，輸入保育類野生動物之產製品，
處有期徒刑陸月，減為有期徒刑月，如易科罰金，以銀元參佰
元即新臺幣玖佰元折算壹日。緩刑貳年。
    事  實
一、陳寶華明知大象為保育類野生動物，其象牙製品依野生動物
    保育法第3 條第1 項第6 款、第4 條第1 項之規定，未經主
    管機關之同意，不得輸入。詎未經主管機關同意，於民國90
    年5 月間，在中國大陸廣州批發市場購得象牙產製品觀音雕
    像二支後，將之藏置在其所攜帶行李袋中，並於同年月4 日
    ，輾轉自香港搭乘長榮航空八五八班機入境而非法輸入，嗣
    於桃園縣中正國際機場入境旅客通關檢查時，為海關稽查人
    員查獲，並扣得前揭象牙產製品觀音雕像二支（淨重約700
    公克）。
二、案經財政部臺北關稅局移送臺灣桃園地方法院檢察署檢察官
    偵查起訴。
    理  由
一、證據能力：
  (一)按被告之自白，非出於強暴、脅迫、利誘、詐欺、疲勞訊問
    、違法羈押或其他不正之方法，且與事實相符者，得為證據
    ；被告陳述其自白係出於不正之方法者，應先於其他事證而
    為調查，該自白如係經檢察官提出者，法院應命檢察官就自
    白之出於自由意志，指出證明之方法，刑事訴訟法第156 條
    第1 項、第3 項定有明文。準此，被告對檢察官所提渠於警
    詢時及偵查中之供述，其證據能力並無意見，復本院亦查無
    有何顯然不正之方法取得情事，而悖於其自由意志，是被告
    前開供述得為證據，合先敘明。
  (二)次按被告以外之人（包括證人、鑑定人、告訴人、被害人及
    共同被告等）於審判外之陳述雖不符刑事訴訟法第159 條之
    1 至之4 等4 條之規定，而經當事人於審判程序同意作為證
    據，法院審酌該言詞陳述或書面陳述作成時之情況，認為適
    當者，亦得為證據；當事人、代理人或辯護人於法院調查證
    據時，知有刑事訴訟法第159 條第1 項不得為證據之情形，
    而未於言詞辯論終結前聲明異議者，視為有前項之同意，同
    法第159 條之5 定有明文。立法意旨在於傳聞證據未經當事
    人之反對詰問予以核實，原則上先予排除。惟若當事人已放
    棄反對詰問權，於審判程序中表明同意該等傳聞證據可作為
    證據；或於言詞辯論終結前未聲明異議，基於尊重當事人對
    傳聞證據之處分權，及證據資料愈豐富，愈有助於真實發見
    之理念，且強化言詞辯論主義，使訴訟程序得以順暢進行，
    上開傳聞證據亦均具有證據能力。查本件下列所引用之被告
    以外之人於審判外之陳述，因公訴人、被告、辯護人均表示
    不爭執其證據能力，復本院認其作成之情形並無不當情形，
    經審酌後認為適當，故前開審判外之陳述得為證據，併此敘
    明。
  (三)另本院以下所引用之非供述證據，均與本件事實具有自然關
    聯性，且核屬書證、物證性質，又查無事證足認有違背法定
    程序或經偽造、變造所取得等證據排除之情事，復經本院依
    刑事訴訟法第164 條、第165 條踐行物證、書證之調查程序
    ，況公訴人及被告、辯護人對此部分之證據能力亦均不爭執
    ，是堪認均有證據能力。
二、上揭犯罪事實，業據被告於本院審理中坦承不諱（100 年度
    訴緝字第37號卷第80頁反面、第82頁反面參照），並有行政
    院農業委員會90年5 月30日（90）農林字第900127308 號函
    （90年度偵字第14930 號卷第8 頁）、台北關稅局90年8 月
    15日處分書（90乙字第1623號）（90年度偵字第14930 號卷
    第9 頁）、內政部警政署入出境管理局91年4 月8 日境信昌
    字第0910023019號函暨附件資料（被告陳寶華之出入境紀錄
    表、入出境申請資料）（91年度訴字第79號卷第15-18 頁）
    、被告陳寶華之入出境資料（100 年度訴緝字第37號卷第33
    頁）、財政部臺北關稅局100 年6 月16日北普法字第100101
    4721號函暨附件資料（臺北關稅局90年8 月15日90乙字第16
    23號處分書、沒入及保管之保育類野生動物產製品明細、行
    政院農業委員會98年7 月17日農授林務字第0981700869號函
    ）（100 年度訴緝字第37號卷第42-45 頁）、扣案象牙產製
    品觀音雕像之照片（100 年度訴緝字第37號卷第57-58 頁）
    、行政院大陸委員會香港事務局100 年6 月23日（100 ）港
    局商字第0526號函（100 年度訴緝字第37號卷第60-71 頁）
    附卷可稽。被告雖曾於準備程序中否認犯行，辯稱：伊所攜
    帶之雕像係海象牙而非象牙製品，且伊長年居住香港，象牙
    類製品在香港並無任何管制，伊無違法性認識云云（100 年
    度訴緝字第37號卷第35頁反面參照），惟其於審判期日已坦
    承犯行，且扣案之觀音雕像經送請行政院農業委員會以外型
    紋路特徵觀察及紫外線螢光測試鑑驗結果，發現均具有史垂
    格線(Schreger Line) ，為大象象牙（Elephant Ivory）之
    特徵，屬保育類野生動物產製品，此有行政院農業委員會90
    年5 月30日（90）農林字第900127308 號函附卷足稽（90年
    度偵字第14930 號卷第8 頁），又經查香港制定香港法例第
    586 章《保護瀕危動植物物種條例》，履行《瀕危野生動植
    物種國際公約》之規定，象牙類製品係屬該公約所列附錄I
    之物種，針對該公約後所產生之野生附錄I物種之商業性貿
    易已被禁止。依據該條例第5 ～10、17、22、23及47條條文
    規定，凡進口、從公海引進口、出口、再出口或管有該公約
    附錄I物種（係指持有該公約施行前證明文件之製品），必
    須事先申領香港特區政府漁農自然護理署發出之許可證，每
    一張許可證只限用於同一時間的同一批貨物或同一個存放處
    所。目前香港市面上尚有百貨公司或藝品店陳售象牙類製品
    ，惟該等商品均需持有該署所核發之許可證，否則即屬違法
    ，此亦有行政院大陸委員會香港事務局100 年6 月23日（10
    0 ）港局商字第0526號函在卷可考（100 年度訴緝字第37號
    卷第60-71 頁），足認被告前否認犯行不實，而其後於審判
    中出於任意性之自白，核與事實相符，自堪予以採信。本案
    事證明確，被告犯行洵堪認定，應予依法論科。
三、新舊法比較：
  (一)按被告行為後，野生動物保育法第40條業於95年5 月30日及
    98年7 月8 日經修正，95年5 月30日修正前野生動物保育法
    第40條原規定：「有下列情形之一，處6 月以上5 年以下有
    期徒刑，得併科新台幣30萬元以上150 萬元以下罰金：一、
    違反第24條第1 項規定，未經中央主管機關同意，輸入或輸
    出保育類野生動物之活體或其產製品者。二、違反第35條第
    1 項規定，未經主管機關同意買賣或意圖販賣而陳列、展示
    保育類野生動物或瀕臨絕種及珍貴稀有野生動物產製品者。
    以犯前項之罪為常業者，處1 年以上7 年以下有期徒刑，得
    併科新台幣50萬元以上250 萬元以下罰金。」因配合刑法刪
    除常業犯之處罰規定，乃將同法第40條第2 項之常業犯處罰
    規定刪除，惟就同法條第1 項之規定則未修正，是就上開法
    律規定既未修正，要無法律變更之問題，自應依一般法律適
    用原則，適用裁判時法。
  (二)次按被告行為後，刑法及刑法施行法部分條文亦業經修正公
    布，並均於95年7 月1 日施行。修正後刑法第2 條第1 項之
    規定，係規範行為後法律變更所生新舊法律比較適用之準據
    法，於修正後刑法施行後，應適用修正後刑法第2 條第1 項
    規定之從舊從輕之原則為比較；又修正後刑法第35條，乃刑
    之重輕之法定次序與標準，應適用裁判時之修正後刑法第35
    條之規定。修正後刑法第2 條第1 項係採從舊從輕原則，適
    用最有利於行為人之法律，既曰法律，自較刑之範圍為廣，
    除法律有特別規定者（如修正後刑法第2 條第2 項非拘束人
    身自由之保安處分適用裁判時法，修正後刑法施行法第9 條
    之3 規定之情形），應依其規定，或事關執行之緩刑之宣告
    ，或犯罪在刑法修正施行前，自首在刑法修正施行後之自首
    部分，或程序之規定（程序從新，如刑法第40條沒收宣告之
    程序規定），均適用裁判時之修正後刑法之規定外，應依修
    正後刑法第2 條第1 項規定為法律變更之比較，且比較時，
    應就罪刑有關之共犯、未遂犯、連續犯、牽連犯、結合犯，
    以及累犯加重，自首減輕暨其他法定加減原因（如身分加減
    ）與加減例等一切情形，綜其全部之結果而為比較後，整個
    之適用，不能割裂而分別適用有利益之條文（最高法院95年
    5 月23日刑事庭第8 次會議決議意旨參照）。
  (三)本件被告行為後法律有變更，關於刑法易科罰金之折算標準
    部分，由修正前刑法第41條第1 項前段規定（得以銀元一元
    以上三元以下折算一日），並依修正前罰金罰鍰提高標準條
    例第2 條規定提高一百倍為銀元一百元以上三百元以下（即
    新臺幣三百元以上九百元以下）折算一日，修正後刑法第四
    十一條第一項前段則修正為得以新臺幣一千元、二千元或三
    千元折算一日。比較行為時法與裁判時法，以行為時法有利
    於被告。本件自應依修正後刑法第2 條第1 項前段之規定，
    適用行為時法。
  (四)至緩刑之宣告，雖具消滅刑罰權效果，惟立法意旨乃在藉由
    刑之執行猶豫，給予被告自新之機會，以避免短期自由刑之
    流弊（未及發揮刑罰執行效果，然受刑人已感染其他惡習，
    失輕犯者遷善機會），是否宣告緩刑，屬實體法上賦予法院
    得為自由裁量之事項，自應就行為人是否適具緩刑情狀，於
    裁判時本於一般法律原則綜合裁量（最高法院91年度台上字
    第5295號判決意旨參照），是其緩刑情狀之取捨，自應以「
    裁判時」情狀為要；是以緩刑之宣告，較諸本於「行為人刑
    法」、避免惡化行為人「行為時」法律地位等觀念，就刑罰
    法律於行為後變更而設之刑法第2 條第1 項從舊從輕原則意
    旨，既屬迥異，自無須依刑法第2 條第1 項為新舊法比較，
    應適用現行有效之刑法第74條規定（最高法院95年第8 次刑
    事庭會議決議參照）。
四、論罪科刑：
  (一)按保育類野生動物之產製品，非經中央主管機關之同意，不
    得輸入或輸出，野生動物保育法第24條第1 項定有明文。次
    按所謂「野生動物產製品」係指野生動物之屍體、骨、角、
    牙、皮、毛、卵或器官之全部、部分或其加工品而言，野生
    動物保育法第3 條第6 款定有明文。查大象業於79年8 月31
    日及84年12月23日經行政院農業委員會以79農林字第903037
    3A號與84農林字第4030817A號公告屬於野生動物保育法第3
    條所規範之瀕臨絕種之保育類野生動物，其產製品未經主管
    機關同意，不得輸入，同法第24條第1 項規定甚明。核被告
    所為，係違反野生動物保育法第24條第1 項之規定，應依同
    法第40條第1 項第1 款之規定科以刑責。爰審酌被告輸入象
    牙製品之數量非鉅、在我國境內並無任何不良素行及其犯後
    終能坦承犯行之態度等一切情狀，量處如主文所示之刑。另
    查被告犯罪時間係在96年4 月24日之前，所犯為野生動物保
    育法第40條第1 款之罪，合於中華民國九十六年罪犯減刑條
    例第2 條第1 項第3 款規定之減刑要件，爰減其宣告刑二分
    之一，並依修正前刑法第41條第1 項前段及廢止前罰金罰鍰
    提高標準條例第2 條之規定，諭知易科罰金之折算標準。又
    被告前未曾受有期徒刑以上刑之宣告，有臺灣高等法院被告
    全國前案紀錄表在卷可按，其因思慮不周，致犯本罪，信其
    經此追訴審判後，當知警惕而無再犯之虞，本院綜合上開各
    情，認對其宣告之刑以暫不執行為適當，爰依刑法第74條第
    1 項第1 款規定，宣告緩刑如主文。
  (二)又按經公權力扣案之同一物品，依行政法令規定應予沒入、
    同時刑事法規定應予沒收者，即發生行政處分之沒入與刑罰
    從刑之沒收相競合之情形，得否為沒收之宣告，應先行查明
    該扣押物品究有無已先為行政處分之沒入定之，經海關處分
    沒入之物品，嗣刑事裁判時，不得更為沒收之諭知（最高法
    院88年度台上字第1129號、88年度台上字第3017號判決意旨
    可資參照）經查本件扣案之象牙製品，業經財政部臺北關稅
    局於90年8 月15日以90乙字第1623號處分書依法沒入確定，
    並根據行政院農委會「走私進口動物及其產製品處理方式」
    ，併同其他案件於98年7 月15日由該會派員前來提領後委由
    國立自然科學博物館暫存，此有財政部臺北關稅局100 年6
    月16日北普法字第1001014721號函暨附件資料（臺北關稅局
    90年8 月15日90乙字第1623號處分書、沒入及保管之保育類
    野生動物產製品明細、行政院農業委員會98年7 月17日農授
    林務字第0981700869號函）在卷可稽（100 年度訴緝字第37
    號卷第42-45 頁），故本院自不再宣告沒收，併予敘明。
據上論斷，應依刑事訴訟法第299 條第1 項前段、野生動物保育
法第24條第1 項、第40條第1 款，刑法第2 條第1 項前段、第11
條前段、第74條第1 項第1 款，修正前刑法第41條第1 項前段，
廢止前罰金罰鍰提高標準條例第2 條，中華民國九十六年罪犯減
刑條例第2 條第1 項第3 款、第7 條、第9 條，判決如主文。
本案經檢察官梁光宗到庭執行職務。
中    華    民    國   100    年    7     月    8     日
                  刑事第六庭審判長  法  官  錢建榮
                                    法  官  陳德池
                                    法  官  游智棋
以上正本證明與原本無異。
如不服本判決應於收受判決後10日內向本院提出上訴書狀，並應
敘述具體理由。其未敘述上訴理由者，應於上訴期間屆滿後20日
內向本院補提理由書（均須按他造當事人之人數附繕本）「切勿
逕送上級法院」。
                                    書記官   陳育萱
中    華    民    國   100    年    7     月    11    日
附錄本案論罪科刑法條：
野生動物保育法第24條
野生動物之活體及保育類野生動物之產製品，非經中央主管機關
之同意，不得輸入或輸出。
保育類野生動物之活體，其輸入或輸出，以學術研究機構、大專
校院、公立或政府立案之私立動物園供教育、學術研究及馬戲團
供表演之用為限。
野生動物保育法第40條
有下列情形之一，處6 月以上5 年以下有期徒刑，得併科新臺幣
30萬元以上150 萬元以下罰金：
一、違反第24條第1 項規定，未經中央主管機關同意，輸入或輸
    出保育類野生動物之活體或其產製品者。
二、違反第35條第1 項規定，未經主管機關同意，買賣或意圖販
    賣而陳列、展示保育類野生動物或瀕臨絕種及珍貴稀有野生
    動物產製品者。